臺灣高等法院刑事判決　　　　　　　　99年度上訴字第3605號
上　訴　人　臺灣桃園地方法院檢察署檢察官
被　　　告　鄭智仁
選任辯護人　鍾儀婷律師
上列上訴人因被告違反毒品危害防制條例案件，不服臺灣桃園地
方法院99年度訴字第475號，中華民國99年9月1日第一審判決（
起訴案號：臺灣桃園地方法院檢察署98年度偵字第6254號），提
起上訴，本院判決如下：
    主  文
上訴駁回。
    理  由
一、公訴意旨略以：被告鄭智仁明知安非他命係毒品危害防制條
    例明定之第二級毒品，不得販賣，竟於民國96年11月28日 (
    起訴書載為29日，嗣經公訴檢察官於原審審理時更正)下午1
    時許，在桃園縣平鎮市○○路1號2樓之智雅有限公司 (下稱
    智雅公司)，販賣安非他命2公克予吳克信。因認被告涉犯毒
    品危害防制條例第4條第2項販賣第二級毒品罪嫌云云。
二、按犯罪事實應依證據認定之，無證據不得認定犯罪事實；又
    不能證明被告犯罪者，應諭知無罪之判決；刑事訴訟法第15
    4條第2項、第301條第1項分別定有明文。再檢察官對於起訴
    之犯罪事實，應負提出證據及說服之實質舉證責任。倘其所
    提出之證據，不足為被告有罪之積極證明，或其指出證明之
    方法，無從說服法院以形成被告有罪之心證者，基於無罪推
    定之原則，自應為被告無罪判決之諭知(刑事訴訟法第161條
    第 1項、刑事妥速審判法第6條、最高法院92年台上字第128
    號判例參照) 。次按，毒品交易之買賣雙方，乃具有對向性
    之關係，為避免犯販賣、轉讓、施用、持有毒品等罪者嫁禍
    他人而虛偽陳述其毒品來源，俾圖藉毒品危害防制條例第17
    條規定減輕其刑，其自白之憑信性即比一般無利害關係之證
    人所為之證述較為薄弱，為擔保其陳述之真實性，以避免為
    邀寬典而為損人利己之不實陳述，是其陳述是否與事實相符
    ，仍應調查其他證據以資審認，必達於一般之人均不致有所
    懷疑，而得確信其為真實之程度者，始得採為被告有罪之認
    定(最高法院99年度台上字第7410號判決意旨參照)。是施用
    毒品者關於其向某人購買毒品之供述，必須補強證據佐證，
    以擔保其供述之真實性，俾貫澈刑事訴訟無罪推定及嚴格證
    明之基本原則。而茲所謂補強證據，指其他有關證明施用毒
    品者之關於毒品交易之供述真實性之相關證據而言，必須與
    施用毒品者關於毒品交易之供述，具有相當程度之關聯性，
    而足使一般人對施用毒品者關於毒品交易之供述，並無合理
    之懷疑存在，而得確信其為真實，始足當之 (最高法院99年
    度台上字第4731號判決參照)。
三、檢察官認被告涉販賣第二級毒品罪嫌，無非係以證人吳克信
    之證述、法務部調查局測謊報告書為其主要論據。訊據被告
    固坦承認識吳克信，惟堅詞否認有何販賣毒品犯行，辯稱：
    我與吳克信有糾紛，吳克信曾經到我家潑油漆，後來我才拿
    空氣槍去吳克信家掃射，吳克信因此挾怨報復，我沒有販賣
    安非他命給吳克信等語。
四、經查：
  (一)證人吳克信於警詢時證稱：我在今年農曆過年前 (約96年11
    月間)，拿新臺幣(下同)3,000元要向被告買安非他命，被告
    拿了錢，毒品卻不給我，我就到被告所經營位於桃園縣平鎮
    市○○路1號2樓之智雅公司，問被告為何還不給我安非他命
    ，我在那邊等了快30分鐘，被告喝令我不准走，叫我跪在地
    上，用水壺裝水澆在我頭上，我遭被告等人控制行動自由大
    約 3小時左右，後來趁被告不注意時趁機逃出來，我向宋屋
    派出所報案說我被打，機車放在現場，請警察陪我去牽車，
    警察叫我去驗傷，再去派出所提告，因為我有吸毒，心虛所
    以不敢去告被告。我在96年 3月至11月間，陸陸續續和被告
    進行毒品交易不下20次，我每次都跟被告購買3,000至4,000
    元不等的安非他命，交易時間及地點都是由被告指定，交易
    時間都是在下午，有時都在被告家或是在智雅公司樓下的便
    利商店云云(見偵卷第47頁至第49頁)；其於檢察官偵查時先
    證稱：我所施用的安非他命是跟被告拿的，從96年 6月多開
    始，96年11月29日下午 1點多，在被告所經營之雅智公司跟
    被告拿6,000元左右的安非他命，約2公克，因為先前我已經
    給被告 6,000元，但被告給我的量不足，所以我才再去向被
    告拿，但還遭被告打，當天我有去驗傷報警云云 (見偵卷第
    64頁至第65頁)；復證稱：約於96年7月，我開始跟被告買毒
    品，最後一次是在96年10月多或是96年11月多的時候，購買
    的地點不一定，有在中壢新明牛肉麵店，有在陽明醫院附近
    被告的公司，購買過10、20幾次，每次金額從3,000元到1萬
    多元，我都是購買安非他命云云(見偵卷第83頁)；嗣於原審
    審理時另證稱：被告那時候有差我一點安非他命，我去被告
    經營之智雅公司向他要，被告叫我等一下，我等了 1個多小
    時，結果被告說我一直吵幹什麼，就打我，當時裡面還有兩
    個工作人員，但只有被告一個人打我，被告還叫我跪著，丟
    了1,000元，還叫我簽切結書，說我偷他1,000元，我不簽，
    被告就叫我跪著，後來被告要出去，就叫裡面兩個員工顧著
    我，我騙員工要出去拿手機打電話，然後就衝出去，到陽明
    醫院電話亭報警，因為我車子還在那邊，我不敢回去，我等
    警察來後，警察才陪我去牽車子。被打前一天，我跟被告買
    4公克安非他命，應該是 1萬元，結果裡面每公克少了0.2公
    克，總共少了0.8公克，所以我要再向被告拿0.8公克，我向
    被告買安非他命有時買1公克，有時買4公克，每公克價格從
    3,000元到4,000元云云 (見原審訴字卷第26頁背面至第28頁
    ）。細繹吳克信之上開證詞，其先於警詢時陳稱交付金錢後
    ，被告未交付毒品，嗣於檢察官偵查及原審審理時改稱被告
    有交付毒品，但量不足；對於96年11月28日購買安非他命之
    數量，於偵查時稱2公克，於原審審理時改稱4公克，就金額
    亦有3,000元、6,000元及 1萬元之迥異證述；就先前歷次購
    買安非他命之數量、金額，亦陳述不一。故吳克信就被告販
    賣安非他命之價格、數量及是否交付等主要事項，陳述齟齬
    ，其指述非無瑕疵可指，已難盡信。此外，吳克信因於96年
    10月31日下午 3時許為警採尿時起回溯96小時內某時，施用
    安非他命，經依原審法院96年度毒聲字第1491號裁定送勒戒
    處所觀察、勒戒後，認無繼續施用毒品之傾向，由臺灣桃園
    地方法院檢察署檢察官以96年度毒偵字第6001號為不起訴處
    分，吳克信於該案之警詢、偵訊均供稱其所施用之安非他命
    係向綽號「小阿成」之人購得等語，有不起訴處分書、筆錄
    在卷可憑 (見臺灣桃園地方法院檢察署96年度毒偵字第6001
    號卷第5頁、第14頁），核與其證稱於96年6月至11月間毒品
    來源係被告乙節有所扞格，益徵吳克信之上開證詞，顯有可
    疑。
  (二)證人即吳克信之父吳保泉於警詢時證稱：於97年 3月20日凌
    晨 2時40分許，桃園縣中壢市○○路○段33號住處玻璃遭人
    毀損，當時我正在睡覺，突然聽到東西打到玻璃的聲響，就
    趕緊起床查看，發現一樓大門以及二樓的窗戶玻璃都有破損
    ，經我查看是被瓦斯槍擊發的小鋼珠所毀損等語 (見偵卷第
    53頁)。證人吳克信於警詢時證稱：桃園縣中壢市○○路○段
    33號住處，在97年3月20日凌晨2時40分許時遭被告持槍槍擊
    ，案發當時我和家人都在家，沒有人遭槍傷。當時我家二樓
    玻璃窗及一樓落地玻璃門，遭被告持槍射擊貫穿破裂毀損等
    語(見偵卷第47頁)；其於原審審理時證稱：我有一位朋友綽
    號叫小文，我是因為小文的關係，才認識被告。我有朋友家
    在96年遭潑油漆等語(見原審訴字卷第29頁)。而被告確因毀
    損吳克信住處玻璃之行為，經原審法院於97年10月23日以97
    年度壢簡字第1831號判處有期徒刑 3月確定，此有該案判決
    及本院被告前案紀錄表在卷足參，堪信被告於警詢、偵訊時
    供稱：因為吳克信說我到其朋友「小雯」家潑油漆，因而在
    97年1月間某日凌晨6時許，到我家潑油漆、灑冥紙，我就在
    吳克信毒品戒治回來後，於97年3月20日凌晨2時40分，持改
    造空氣槍到桃園縣中壢市○○路 ○段33號吳克信家掃射，以
    之報復等語(見偵卷第13頁、第14頁、第61頁)非虛，足認被
    告與吳克信間存有怨隙，再參以吳克信於原審證稱：我原本
    不想告被告，但因被告太過分，被告之前打我，後來我勒戒
    出所，被告又到我家開槍，嚇到我父母，讓我家裡面的人不
    能睡覺，我才說出被告販毒的事情，我在警詢證稱向被告拿
    3,000元的安非他命，在偵訊說6,000元，今天審理時講 1萬
    多元，是因為我聽人家說量愈多，判的刑愈重等語 (見原審
    卷第26頁至第30頁），益見吳克信非無為挾怨報復而虛構被
    告販賣毒品之動機，在其證述有如上之重大瑕疵存在下，自
    難僅憑吳克信之指述，遽認被告有販賣第二級毒品犯行。
  (三)吳克信經法務部調查局實施測謊，因未獲致明確生理反應圖
    形，無法研判有無說謊一情，有法務部調查局97年7月9日調
    科參字第09700272280號函附卷可考 (詳偵卷第73頁)，該測
    謊結果自不足以作為其供述向被告購買毒品之補強證據。而
    在被告住處扣得之白色結晶 1包(驗餘淨重1.9639公克)，經
    鑑定後含甲基安非他命成分，固有憲兵司令部刑事鑑識中心
    97年10月2日憲直刑鑑字第0970001452號鑑定書在卷可稽(詳
    偵卷第117頁)。惟被告自身有施用安非他命，為其所自承，
    並有本院被告前案紀錄表在卷可按，該扣案安非他命，數量
    甚微，扣得之分裝袋亦僅有14枚，與查扣之電子磅秤均同屬
    施用毒品者常備之物，俱不能排除係供被告施用毒品所用之
    物；且上開安非他命、分裝袋、電子磅秤係97年 4月18日警
    方搜索被告住處所扣押，與檢察官所指被告於96年11月28日
    販賣安非他命，相距已數月之久，自不足以作為被告有檢察
    官所指販賣第二級毒品之積極證據。
  (四)被告於97年10月 2日至法務部調查局就「渠沒有在販售毒品
    」、「渠沒有賣安非他命給吳克信使用」等事項接受測謊鑑
    定，鑑定結果係呈情緒波動反應，研判有說謊乙節，固有法
    務部調查局97年10月6日調科參字第09700407250號測謊報告
    書暨所附測謊鑑定過程參可資料在卷可憑(見偵卷第105頁至
    第115頁)。然按，測謊鑑定結果，不論是否呈現說謊之情形
    ，概屬受測人之陳述範疇，並非別一證據；且測謊證據無法
    如同血跡ＤＮＡ比對或印鑑鑑定等，其正確性幾達絕對客觀
    而得採為主要證據。故不得僅以受測人經測謊結果呈情緒波
    動反應，應係說謊，據為論罪之唯一證據 (最高法院99年度
    台上字第7880號判決參照) 。又認定犯罪事實應依證據，為
    刑事訴訟法所明定，故被告否認犯罪事實所持之辯解，縱屬
    不能成立，仍非有積極證據足以證明其犯罪行為，不能遽為
    有罪之認定(最高法院30年上字第1831號判例)。姑不論上開
    測謊鑑定之證據能力迭經被告及其辯護人所質疑，縱認有證
    據能力，亦僅能證明被告辯解不實，尚不足以擔保吳克信陳
    述之真實性。況該測謊鑑定之設題為「渠沒有在販售毒品」
    及「渠沒有賣安非他命給吳克信使用」，被告對此有說謊反
    應，充其量僅足證明被告曾有販賣毒品予吳克信之事實，尚
    難直接證明被告於96年11月28日下午 1時許，在桃園縣平鎮
    市○○路1號2樓之智雅公司，有販賣安非他命予吳克信之情
    事。從而，前開測謊鑑定，亦不足以認定被告有檢察官所指
    之販賣第二級毒品犯行。檢察官聲請函詢法務部調查局說明
    被告於測謊當時之身心條件是否影響施測結果，尚無調查之
    必要，附此說明。
  (五)綜上，吳克信所為之指述有諸多瑕疵可指，且無補強證據佐
    證，檢察官所提事證，尚有合理懷疑空間存在，不足使所指
    被告於96年11月28日下午 1時許販賣第二級毒品犯行達於無
    所懷疑，而得確信為真實之程度。此外，本院復查無其他積
    極證據足資證明被告有檢察官所指上開犯行，既不能證明被
    告犯罪，應為無罪之諭知。
五、原審本同上之見解，以不能證明被告有檢察官所指之販賣第
    二級毒品罪，而為被告無罪之諭知，其認事用法，俱無違誤
    。檢察官上訴意旨略以：(一)吳克信對於本案被告販賣毒品之
    日期、地點、交易毒品種類、毒品交涉及糾紛經過等節，歷
    次證述內容均大致相符，而被告經測謊結果，研判有說謊，
    並有非他他命、分裝袋、電子秤等扣案可佐，顯見被告確有
    販賣安非他命予吳克信。(二)原審判決以吳克信購買毒品數量
    、價錢前供述不一，未考量吳克信記憶之侷限，而不採信吳
    克信之證詞，亦有違誤。(三)原審以被告另有其生理、心理因
    素而影響測謊之結果，然並無被告相關病史可供參考，亦無
    傳喚實行測謊之人員證明實施測謊之情形，無從認定實施測
    謊被告有受到其他生理、心理因素影響而造成測謊結果失真
    ，原審此部分判斷，有理由不備之違誤云云。然查，吳克信
    與被告間有糾紛，其指述被告販賣毒品之內容，就價格、數
    量及是否交付等主要內容，前後所言多所反覆、歧異，顯有
    瑕疵，真實性殊堪質疑。且若吳克信所述屬實，其於96年11
    月28日向被告取毒品之際，尚遭被告辱罵、毆打及限制行動
    自由，衡情其應對該次交易毒品之記憶格外鮮明清晰，不致
    出現上開前後不一之情形，其前開證詞，顯然可疑。而扣案
    之安非他命、分裝袋、電子秤等物，均不足以作為擔保吳克
    信陳述真實之補強證據，已如上述。檢察官上訴意旨謂吳克
    信就被告販賣毒品之日期、地點、交易毒品種類、毒品交涉
    及糾紛經過等節，歷次證述內容均大致相符，其不符之處係
    因吳克信施用毒品成癮及經過相當時日所致云云，與卷證資
    料不符，且枉顧最高法院對施用毒品者關於其向某人購買毒
    品之供述，必須補強證據佐證，以擔保其供述之真實性之一
    貫見解。又檢察官對於起訴之犯罪事實，自應先負提出證據
    及說服之實質舉證責任。倘其所提出之證據，不足為被告有
    罪之積極證明，或其指出之證明方法，無從說服法院以形成
    被告有罪之心證，縱被告就其辯解並未提出證據或所辯尚難
    證明，仍無從解免檢察官之實質舉證責任，尚不得僅以被告
    辯解不成立，而逕為不利於被告之認定，基於無罪推定之原
    則，自應為被告無罪判決之諭知。故被告之測謊報告書縱認
    具證據能力，其僅屬被告供述性質，在檢察官所舉積極證據
    不足證明被告有罪下，殊無以該測謊結果認定被告辯解不足
    採信，而遽為被告不利之認定。本件被告之測謊結果無從作
    為被告販賣毒品之積極證據，亦不足以作為吳克信陳述之補
    強證據，已詳如前述，檢察官上訴意旨猶爭執該測謊鑑定之
    證據能力，亦有未當。本件檢察官提起上訴，並未有其他積
    極證據，供本院調查審酌，仍執前詞指摘原判決，其上訴為
    無理由，應予以駁回。
據上論斷，應依刑事訴訟法第368條，判決如主文。
本案經檢察官柯麗鈴到庭執行職務
中    華    民    國   100    年    1     月    13    日
            刑事第十三庭  審判長法  官  曾德水
                                法  官  王復生
                                法  官  宋松璟
以上正本證明與原本無異。
檢察官如不服本判決，應於收受送達後10日內向本院提出上訴書
狀，其未敘述上訴之理由者並得於提起上訴後10日內向本院補提
理由書（均須按他造當事人之人數附繕本）「切勿逕送上級法院
」。
                                書記官  蘇秋
中    華    民    國   100    年    1     月    13    日